【裁判字號】    99,訴緝,129
【裁判日期】    991123
【裁判案由】    違反臺灣地區與大陸地區人民關係條例等
【裁判全文】
臺灣高雄地方法院刑事判決             99年度訴緝字第129號
公  訴  人  臺灣高雄地方法院檢察署檢察官
被      告  陳仙輝
指定辯護人  本院公設辯護人  黃秋葉
上列被告因違反臺灣地區與大陸地區人民關係條例等案件，經檢
察官提起公訴（98年度偵字第12685 號），本院判決如下：
    主  文
陳仙輝意圖營利而違反不得使大陸地區人民非法進入臺灣地區之
規定，累犯，處有期徒刑壹年捌月，減為有期徒刑拾月。緩刑
年，並應向國庫支付新台幣拾萬元。
    事  實
一、陳仙輝前因竊盜案件，經法院判處有期徒刑8 月確定，於民
    國93年11月12日縮短刑期執行完畢。詎其仍不知悔改，明知
    大陸地區人民非經主管機關許可，不得進入臺灣地區，且不
    得使大陸地區人民非法進入臺灣地區，基於使大陸地區人民
    非法進入臺灣地區以營利之犯意，於94年3 月間透過不知情
    友人林松課（經檢察官不起訴處分）之介紹，認識大陸地區
    女子陳麗燕（經檢察官另為不起訴處分），而陳仙輝明知其
    與陳麗燕間無結婚之真意，仍於同年4 月間前往大陸地區與
    陳麗燕會合後，與陳麗燕於同月4 日在大陸地區湖北省公證
    處辦理結婚手續，並領得大陸地區湖北省公證處所發給之結
    婚公證書後，向陳麗燕收取人民幣1 萬元之報酬，並於同年
    4 月6 日返臺。嗣陳仙輝持該結婚公證書向財團法人海峽交
    流基金會（以下稱海基會）辦理認證手續，於同年6 月17日
    向高雄市政府警察局鹽埕分局建國四路派出所辦理對保事宜
    ，經不知情之承辦員警實質審查後，准予對保，再透過不知
    情之鍾金瑞向內政部警政署入出境管理局（96年1 月2 日改
    制為內政部入出國及移民署），以配偶來臺依親為由申請陳
    麗燕入境臺灣地區，致使該管不知情之公務員於實質審查後
    未察覺有異，誤准許陳麗燕入境並核發臺灣地區入出境許可
    證。嗣陳麗燕接獲上開許可證後，於同年11月27日由高雄小
    港機場入境臺灣地區，陳仙輝、陳麗燕2 人再基於使公務員
    登載不實之犯意聯絡，於同年12月23日持上開入出境許可證
    、結婚公證書及海基會出具之證明等文件，至高雄市鹽埕戶
    政事務所共同填寫結婚登記申請書，向該戶政事務所申請辦
    理結婚戶籍登記，使不知情之該管公務員，將該不實之2 人
    結婚事項登載於職務上所掌之公文書即戶籍登記簿、戶口名
    簿及陳仙輝之身分證上，足以生損害於戶政機關戶政管理之
    正確性。然陳麗燕來臺後未與陳仙輝同住，旋即離家非法打
    工，2 人並於95年6 月9 日辦理離婚，陳麗燕因逾期居留，
    於同年6 月18日遭強制出境，嗣並在大陸地區與易太淵結婚
    ，易太淵於98年2 月13日至內政部出入國及移民署（下稱移
    民署）專勤事務第二大隊高雄縣專勤隊申請陳麗燕入境時，
    經承辦人員發覺可疑，始循線查知上情。
二、案經內政部出入國及移民署專勤事務第二大隊高雄縣專勤隊
    報請臺灣高雄地方法院檢察署檢察官偵查起訴。
    理  由
一、證據能力之判斷：
    被告以外之人於審判外之言詞或書面陳述，除法律有規定者
    外，依刑事訴訟法第159 條第1 項之規定，雖不得作為證據
    ，但依同法第159 條之5 規定，經當事人於審判程序同意作
    為證據，法院審酌該言詞陳述或書面陳述作成時之情況，認
    為適當者，仍得作為證據，且如當事人、代理人或辯護人於
    法院調查證據時，知有上開不得為證據之情形，而未於言詞
    辯論終結前聲明異議者，視為有前項之同意。而本件關於證
    人林松課、易太淵在警詢中之陳述，被告及辯護人於本院行
    準備程序時，均明確表示對於證據能力沒有意見（詳本院卷
    第43頁），且被告及辯護人亦未於本院審理過程中聲明異議
    ，本院審酌上開陳述作成時之情況均屬正常，且與本案相關
    之待證事實具有關連性，因認上開證據均具有證據能力。
二、事實之認定：
    訊據被告陳仙輝對於上開犯罪事實坦承不諱，核與證人林松
    課證稱略以：伊第2 任大陸地區配偶朋友的妹妹想要入境臺
    灣地區，伊介紹同係擔任排班計程車司機之陳仙輝前往，伊
    先墊飛機票錢等語（詳偵查卷第11至14頁、第60至61頁），
    證人易太淵證稱略以：伊於95年元宵節後與陳麗燕在同工地
    工作而認識，當時陳麗燕住在雇主家，未與陳仙輝住在一起
    等語（詳偵查卷第16至19頁、第52至53頁），大致均屬相符
    ，且有大陸地區人民入出臺灣地區申請書、大陸地區人民進
    入臺灣地區保證書、結婚公證書、海基會認證之證明、面談
    紀錄、陳仙輝及陳麗燕之旅客入出境查詢資料、結婚登記申
    請書、陳麗燕之入出境許可證、陳仙輝之全戶戶籍查詢資料
    各1 份附卷可稽（詳偵查卷第20至33頁、第42頁），所承堪
    信為真實，則依被告所承、證人所證及上開證據顯示，被告
    確有事實欄所載之犯行，應可認定。
三、論罪科刑：
  (一)新舊法之比較適用：
    刑法業於94年2 月2 日修正公布部分條文，並於94年11月27
    日被告使大陸地區女子陳麗燕非法進入臺灣地區後之95年7
    月1 日施行，依修正後刑法第2 條第1 項規定「行為後法律
    有變更者，適用行為時之法律。但行為後之法律有利於行為
    人者，適用最有利於行為人之法律」，上開規定與刑法第1
    條罪刑法定主義契合，係規範行為後法律變更所生新舊法律
    比較適用之準據，是刑法第2 條本身雖經修正，尚無比較新
    舊法之問題，應一律適用裁判時之現行刑法第2 條，以決定
    適用之刑罰法律。而上開修正施行之刑法第214 條使公務員
    登載不實文書罪，法定刑之種類雖未變動，惟查：
    1.修正前刑法第33條第5 款規定，罰金最低額為銀元1 元，
      經依現行法規所定貨幣單位折算新台幣條例規定折算為新
      台幣3 元，而修正後刑法第33條第5 款就罰金刑規定為「
      新台幣1,000 元以上，以百元計算之」，修正後現行刑法
      第33條第5 款所定罰金刑最低數額，較之修正前提高，自
      以修正前刑法第33條第5 款規定較有利於被告。
    2.修正前刑法第28條規定：「二人以上共同實施犯罪之行為
      者，皆為正犯」，現行刑法第28條規定：「二人以上共同
      實行犯罪之行為者，皆為正犯」，亦即現行刑法係將原來
      共同正犯之共同「實施」犯罪，改為共同「實行」犯罪，
      剔除完全未參與犯罪相關行為「實行」之「陰謀共同正犯
      」及「預備共同正犯」，是現行刑法關於共同正犯之可罰
      性要件之範圍業已限縮，乃屬行為可罰性要件之變更，自
      應為新舊法律之比較適用；而本件被告無論依修正前後規
      定，均構成共同正犯，經比較修正前、後關於共同正犯之
      規定，適用修正後現行刑法第28條之規定，並未較有利於
      被告。
    3.廢止前刑法第55條關於牽連犯之規定，行為有方法、目的
      之牽連關係者，應從一重罪處斷，修法後將該部分規定刪
      除，則分別數行為縱有牽連關係，仍應各別論罪後併合處
      罰，自較廢止前刑法以牽連犯從一重處斷為重，是以廢止
      前刑法有關牽連犯之規定較有利於被告。
    4.修正前刑法第47條規定：「受有期徒刑之執行完畢，或受
      無期徒刑或有期徒刑一部之執行而赦免後，5 年以內再犯
      有期徒刑以上之罪者，為累犯，加重本刑至二分之一」，
      現行刑法第47條第1 項規定：「受徒刑之執行完畢，或一
      部之執行而赦免後，5 年以內故意再犯有期徒刑以上之罪
      者，為累犯，加重本刑至二分之一」，其中前段「受徒刑
      執行完畢，或一部之執行而赦免後」之修正，僅屬文字之
      調整，並無實質變更，然後段由「5 年以內再犯有期徒刑
      以上之罪」，修正為「5 年以內故意再犯有期徒刑以上之
      罪」，比較結果，形式上以修正後之規定有利於被告，但
      因本件被告為故意犯罪，是此部分修正對被告無實質上影
      響，適用修正後現行刑法第47條第1 項之規定，並未較有
      利於被告。
    5.綜上，經整體比較結果，仍應以適用修正前刑法較有利於
      被告，則依現行刑法第2 條第1 項前段規定，本件即應整
      體適用修正前刑法論罪科刑。
  (二)按臺灣地區與大陸地區人民關係條例第79條第1 項對於違反
    同條例第15條第1 款所定不得使大陸地區人民非法進入臺灣
    地區之處罰，旨在防止大陸地區人民非法進入臺灣地區，以
    維護臺灣地區之安全與安定，處罰違反同條例第15條第1 款
    所定使大陸地區人民非法進入臺灣地區罪，凡非經合法手續
    進入者皆包含之，自不以偷渡進入為限，此有最高法院90年
    度台上字第3180號、92年度台上字第40號判決意旨可資參照
    ；是所稱「非法」，自應從實質上之合法性予以判斷，凡評
    價上違反法秩序之方法，均屬「非法」，而大陸地區人民，
    其父母、配偶或子女在臺灣地區設有戶籍者，得申請進入臺
    灣地區探親，大陸地區人民進入臺灣地區許可辦法第3 條第
    1 項第3 款亦有明文，參照行政程序法第119 條第1 款、第
    2 款規定，受益人以詐欺、脅迫或賄賂方法，使行政機關作
    成行政處分者；或對重要事項提供不正確資料或為不完全陳
    述，致使行政機關依該資料或陳述而作成行政處分者，其信
    賴不值得保護，故在大陸地區通謀虛偽結婚，以不實之結婚
    證明辦理入境手續，憑以進入臺灣地區，其所持之入境許可
    文件雖係入出境主管機關所核發，形式上為合法，但因以虛
    偽方法而取得，即不具實質上之合法性，仍屬非法進入臺灣
    地區，是使大陸地區人民以假結婚真入境之脫法方式，進入
    臺灣地區者，即該當此罪，亦有最高法院92年度台上字第40
    號判決、94年度台上字第1064號判決意旨可供參酌。
  (三)本件被告係為賺取陳麗燕所提供之費用以營利，是其以假結
    婚方式使陳麗燕進入臺灣地區之所為，主觀上有營利之意圖
    甚為明確，應論以臺灣地區與大陸地區人民關係條例第79條
    第2 項之圖利使大陸地區人民非法進入臺灣地區罪，辯護人
    認被告僅係犯同條例第79條第1 項之使大陸地區人民非法進
    入臺灣地區罪，自無可採。被告與陳麗燕並無結婚之真意，
    竟偕同至高雄市鹽埕區戶政事務所申請辦理結婚登記，所為
    係犯刑法第214 條之使公務員登載不實罪。被告就使公務員
    登載不實之犯行與陳麗燕間，有犯意聯絡及行為分擔，應成
    立共同正犯。被告所犯上開2 罪間，有方法、目的之牽連關
    係，為裁判上一罪，應依修正前刑法第55條後段規定，從一
    重之臺灣地區與大陸地區人民關係條例第79條第2 項處斷。
    被告前因竊盜案件，經法院判處有期徒刑8 月確定，於93年
    11月12日縮短刑期執行完畢，有臺灣高等法院被告前案紀錄
    表附卷可稽（詳本院卷第68頁反面），5 年以內故意再犯本
    件有期徒刑以上之罪，為累犯，應依修正前刑法第47條規定
    ，加重其刑。另臺灣地區與大陸地區人民關係條例第79條第
    2 項之處罰，其立法目的係因人蛇集團意圖營利，經常性引
    介大陸偷渡客進入臺灣地區，日趨猖狂，除因此獲得鉅額利
    益外，對社會秩序及國家安全之潛在危害，亦甚為嚴重，為
    根本上阻絕此種對國家安全有高危險行為之經濟上誘因，自
    有必要特別以嚴厲之刑罰手段嚇阻之，惟就單一性之使大陸
    人士非法來臺行為，縱行為人因此謀得利益，亦不能與上揭
    經常性之「蛇頭」所獲利益相提並論，是本院考量被告非法
    使陳麗燕進入臺灣地區之犯行，雖獲有報酬，但僅於引入時
    獲有人民幣1 萬元之報酬，於陳麗燕進入臺灣地區後，未再
    獲有其他報酬，因認本件犯罪情狀在客觀上足以引起一般人
    之同情，即使科處最輕本刑有期徒刑3 年猶嫌過重，爰依刑
    法第59條規定，酌量減輕其刑，並依法先加後減。爰審酌被
    告因不思以合法及正當方式以營生，以假結婚真入境之方式
    ，使大陸地區女子陳麗燕非法進入臺灣地區，除損害入出境
    之管理外，亦對社會治安造成潛在危險，申請登載不實之結
    婚訊息，對戶籍登記之正確性亦造成損壞，惟念其坦承犯行
    ，犯後態度尚佳，且前僅因竊盜案件被判處有期徒刑8 月，
    無其他犯罪紀錄，有臺灣高等法院被告前案紀錄表附卷可按
    （詳本院卷第68至69頁）等一切情狀，量處如主文所示之刑
    。
  (四)被告犯罪後，中華民國九十六年罪犯減刑條例業於96年7 月
    4 日公布，並於同年7 月16日起施行，而本件被告犯罪係在
    96年4 月24日減刑基準日之前，且核所犯之罪均與該條例第
    2 條第1 項之規定相符，復無同條例第3 條限制減刑之除外
    情形，爰依該條例第2 條第1 項第3 款規定，減其上開宣告
    刑期二分之一。
  (五)被告前因竊盜案件，經法院判處有期徒刑8 月確定，於93年
    11月12日縮短刑期執行完畢後，至今超過5 年以上之期間，
    未曾因故意犯罪受有期徒刑以上刑之宣告，此有上開臺灣高
    等法院被告前案紀錄表附卷可稽，且除上開竊盜犯罪外，未
    有其他犯罪紀錄，素行尚稱良好，此次因一時思慮不周而犯
    罪，經此偵、審程序及刑之宣告後，應知所警惕，信無再犯
    之虞，本院因認所宣告之刑以暫不執行為適當，是宣告緩刑
    3 年，以啟自新，但為使被告記取教訓，不再誤蹈法網，特
    諭知被告應向國庫支付新台幣6 萬元。
據上論斷，應依刑事訴訟法第299 條第1 項前段，臺灣地區與大
陸地區人民關係條例第15條第1 款、第79條第2 項，刑法第2 條
第1 項前段、第11條前段、第214 條、第59條、第74條第1 項第
2 款、第2 項第4 款，修正前刑法第28條、第47條、第55條後段
，中華民國九十六年罪犯減刑條例第2 條第1 項第3 款、第7 條
，判決如主文。
本案經檢察官魏豪勇到庭執行職務。
中    華    民    國    99    年    11    月    23    日
                刑事第六庭審判長法  官  李璧君
                                法  官  曾鈴
                                法  官  鄭峻明
以上正本證明與原本無異。
如不服本判決應於收受判決後10日內向本院提出上訴書狀，並應
敘述具體理由。其未敘述上訴理由者，應於上訴期間屆滿後20日
內向本院補提理由書(均須按他造當事人之人數附繕本)「切勿逕
送上級法院」。
                                書記官  吳韻芳
中    華    民    國    99    年    11    月    23    日
附錄本案論罪科刑法條：
臺灣地區與大陸地區人民關係條例第79條
違反第15條第1 款規定者，處1 年以上7 年以下有期徒刑，得併
科新台幣1 百萬元以下罰金。
意圖營利而犯前項之罪者，處3 年以上10年以下有期徒刑，得併
科新台幣5 百萬元以下罰金。
前二項之首謀者，處5 年以上有期徒刑，得併科新台幣1 千萬元
以下罰金。
前三項之未遂犯罰之。
中華民國船舶、航空器或其他運輸工具所有人、營運人或船長、
機長、其他運輸工具駕駛人違反第15條第1 款規定者，主管機關
得處該中華民國船舶、航空器或其他運輸工具一定期間之停航，
或廢止其有關證照，並得停止或廢止該船長、機長或駕駛人之職
業證照或資格。
中華民國船舶、航空器或其他運輸工具所有人，有第1 項至第4
項之行為或因其故意、重大過失致使第三人以其船舶、航空器或
其他運輸工具從事第1 項至第4 項之行為，且該行為係以運送大
陸地區人民非法進入臺灣地區為主要目的者，主管機關得沒入該
船舶、航空器或其他運輸工具。所有人明知該船舶、航空器或其
他運輸工具得沒入，為規避沒入之裁處而取得所有權者，亦同。
前項情形，如該船舶、航空器或其他運輸工具無相關主管機關得
予沒入時，得由查獲機關沒入之。
刑法第214條
明知為不實之事項，而使公務員登載於職務上所掌之公文書，足
以生損害於公眾或他人者，處3 年以下有期徒刑、拘役或500 元
以下罰金。

司法院資訊處製作；財團法人民間司法改革基金會備份。
